ACORDAO-COMPLETO-2367218

ACÓRDÃO 3759/2020 ATA 8/2020 - PRIMEIRA CÂMARA

VISTOS, relatados e discutidos estes autos de tomada de contas especial instaurada pelo Fundo Nacional de Saúde, em razão de não comprovação da regular aplicação dos recursos repassados pela União ao Município de Vera Mendes/PI, para atendimento à Atenção Básica/PAB - Variável/Saúde da Família,
ACORDAM os Ministros do Tribunal de Contas da União, reunidos em sessão da Primeira Câmara, ante as razões expostas pelo Relator, em:
9.1. com fundamento no disposto nos arts. 1º, inciso I, 16, inciso II, e 18 da Lei 8.443/1992, julgar regulares com ressalva as contas do Município de Vera Mendes/PI, dando-lhe quitação;
9.2. com fundamento nos arts. 1º, inciso I, e 16, inciso III, alínea "b" ambos da Lei 8.443/1992 c/c os arts. 19, parágrafo único; e 23, inciso III, da mesma lei, julgar irregulares as contas dos Srs. Enéas Maia dos Santos (XXX.877.293-XX) , Adilma de Sousa Ferreira Alencar (XXX.340.073-XX) , Apolinário Nice da Silva (XXX.036.993-XX) e Marykelle dos Santos Moreira (XXX.803.973-XX) ;
9.3. Aplicar aos Srs. Enéas Maia dos Santos, Adilma de Sousa Ferreira Alencar, Apolinário Nice da Silva e Marykelle dos Santos Moreira,  individualmente, a multa prevista no art. 58, inciso I, da Lei 8.443/1992 no valor de R$ 8.000,00 (oito mil reais) para cada responsável, com a fixação do prazo de quinze dias, a contar das notificações, para comprovarem, perante o Tribunal (art. 214, inciso III, alínea "a", do Regimento Interno) , o recolhimento das dívidas aos cofres do Tesouro Nacional, atualizadas monetariamente desde a data deste acórdão até a dos efetivos recolhimentos, se forem pagas após o vencimento, na forma da legislação em vigor;
9.4. autorizar, desde logo, nos termos do art. 28, inciso II, da Lei 8.443/1992, a cobrança judicial das dívidas caso não atendidas as notificações;
9.5. autorizar, desde logo, caso solicitado e o processo não tenha sido remetido para cobrança judicial, o pagamento das dívidas em até 36 (trinta e seis) parcelas mensais e consecutivas, nos termos do art. 26 da Lei 8.443/1992, c/c o art. 217 do Regimento Interno/TCU, fixando-se o vencimento da primeira parcela em 15 (quinze) dias, a contar do recebimento da notificação, e o das demais a cada mês, devendo incidir sobre cada valor mensal os correspondentes acréscimos legais, na forma prevista na legislação em vigor, sem prejuízo de alertar os responsáveis de que a falta de comprovação do recolhimento de qualquer parcela implicará o vencimento antecipado do saldo devedor;
9.6. encaminhar cópia desta deliberação ao Procurador-Chefe da Procuradoria da República no Estado do Piauí, nos termos do § 3º do art. 16 da Lei 8.443/1992;
9.7. em atendimento ao ofício inserto à peça 62, encaminhar cópia desta deliberação à Advocacia-Geral da União - Procuradoria-Regional da União da 1ª Região.

Tomada de Contas Especial instaurada pelo Fundo Nacional de Saúde - MS em razão de não comprovação da regular aplicação dos recursos repassados pela União, função Saúde, ao Município de Vera Mendes/PI, para atendimento à Estratégia Saúde da Família. Análise das alegações de defesa.

Primeira Câmara

Município de Vera Mendes/PI.

3. Interessados/Responsáveis:
3.1. Interessado: Fundo Nacional de Saúde - MS (00.530.493/0001-71)
3.2. Responsáveis: Adilma de Sousa Ferreira Alencar (XXX.340.073-XX); Apolinário Nice da Silva (XXX.036.993-XX); Enéas Maia dos Santos (XXX.877.293-XX); Marykelle dos Santos Moreira (XXX.803.973-XX); Município de Vera Mendes/PI (01.612.615/0001-31).

13.1. Ministros presentes: Walton Alencar Rodrigues (Presidente), Benjamin Zymler (Relator), Bruno Dantas e Vital do Rêgo.
13.2. Ministros-Substitutos presentes: Augusto Sherman Cavalcanti e Weder de Oliveira.

ACORDAO-COMPLETO-2470019

Acórdão 7248/2021 - Primeira Câmara

BENJAMIN ZYMLER

Transcrevo inicialmente instrução inserta à peça 58, que contou com a anuência do corpo diretivo da Secretaria de Controle Externo de Tomada de Contas Especial (peças 59 e 60) :
"INTRODUÇÃO
1.	Trata-se de Tomada de Contas Especial (TCE) instaurada pela Diretoria Executiva do Fundo Nacional de Saúde, em desfavor das Srs./Sras. Enéas Maia dos Santos, Marykelle dos Santos Moreira, Adilma de Sousa Ferreira Alencar e Apolinário Nice da Silva e na condição de ex-secretários (as) municipais de saúde de Vera Mendes/PI (gestões de 2/1/2009 a 1º/7/2009; de 1º/7/2009 a 1º/2/2011, de 1º/2/2011 a 30/3/2012 e de 2/4/2012 a 31/12/2016, respectivamente) , em razão de não comprovação da regular aplicação dos recursos repassados pela União, função Saúde, para atendimento à Atenção Básica/PAB Variável/Saúde da Família-SF
HISTÓRICO 
2.	De acordo com o relatório da Auditoria 12.730-MS/SGEP/Departamento Nacional de Auditoria do SUS (Denasus) , de 28/12/2012, realizou-se auditoria na Secretaria Municipal de Saúde (SMS) de Vera Mendes/PI com o objetivo de verificar a regularidade da execução da Estratégia Saúde da Família (ESF) , com ênfase nos cadastros dos profissionais, carga horária, programa de saúde e estrutura da Unidade Básica de Saúde em cumprimento a plano de trabalho elaborado pelo Serviço de Auditoria do Denasus no estado do Piauí para o exercício de 2012 (peça 10, p. 3) .
3. 	Segundo o Relatório de Auditoria 287/2018, de 5/4/2018, do Ministério da Transparência e Controladoria-Geral da União (CGU) , a instauração da TCE foi materializada pelo prejuízo causado por fraude/desvio na gestão de programas sociais, conforme descrito no Relatório de Auditoria do Denasus 12.730, o qual constatou recebimento indevido de incentivo do Programa Saúde da Família (PSF) , por 41 vezes, em face da manutenção irregular do Cadastro Nacional de Estabelecimentos de Saúde (CNES) de profissional de saúde na equipe de Saúde da Família, sem que o mesmo tenha prestado serviço ao município de Vera Mendes/PI (peça 19, p. 2) .
4. 	A auditoria realizada pelo Denasus deu-se no período de 15/10 a 16/11/2012 (peça 10, p. 3) . Suas constatações estão descritas no item "V- Constatações" do relatório (peça 10, p. 5-14) . Para a presente TCE interessam especialmente as seguintes constatações:
	Constatação 232626: existência de médicos e odontólogos que realizam/realizaram atendimentos na Unidade Básica Avançada de Saúde Vera Mendes/PI e que estão cadastrados no CNES de outros municípios (peça 10, p. 5) ;
	Constatação 232438: cadastramento irregular de profissional médico no CNES, que não atuou na Estratégia Saúde da Família no período analisado, beneficiando o município com incentivo financeiro do Ministério da Saúde (MS) , peça 10, p. 7.
5. 	Posteriormente, em 4/4/2014, o Denasus emitiu relatório complementar sobre as justificativas apresentadas pelos ex-secretários (as) de saúde do município de Vera Mendes/PI, Adilma de Sousa Ferreira e Enéas Maia dos Santos, consubstanciada na constatação 309153, segundo a qual o cadastramento irregular de profissional médico no CNES, que não atuou na ESF no período analisado, beneficiou o município com incentivo financeiro do MS (peça 9, p. 3-4) .
6. 	O Denasus não acolheu as justificativas apresentadas e apresentou proposição de devolução dos recursos financeiros ao erário pelos gestores Adilma de Sousa Ferreira Alencar, Apolinário Nice da Silva, Enéas Maia dos Santos e Marykelle dos Santos Moreira no montante de R$ 390.045,00 (peça 9, p. 20) .
7. 	O Quadro 1 apresenta as datas de ocorrências e o valor do dano ao erário, cuja irregularidade foi descrita pelo tomador de contas especiais como recebimento indevido de incentivo do PSF, competência (...) , em face de manutenção irregular no CNES, do médico Raimundo Nonato de Andrade Maia na ESF de Vera Mendes/PI, sem que o mesmo tenha trabalhado naquela unidade, com infração ao disposto no art. 52 da Lei 8.080/90 e na Portaria GM/MS 648/2006, modificada pela Portaria GM/MS 2.488/2011
Quadro 1 - Quantificação do dano ao erário
	Data da Ocorrência
	Valor (R$) 

	03/03/2009
	 9.600,00 

	31/03/2009
	 9.600,00 

	09/04/2009
	 9.600,00 

	11/05/2009
	 9.600,00 

	10/06/2009
	 9.600,00 

	10/07/2009
	 9.600,00 

	13/08/2009
	 9.600,00 

	14/09/2009
	 9.600,00 

	14/10/2009
	 9.600,00 

	20/11/2009
	 9.600,00 

	17/12/2009
	 9.600,00 

	20/01/2010
	 9.600,00 

	26/02/2010
	 9.600,00 

	17/03/2010
	 9.600,00 

	16/04/2010
	 9.600,00 

	17/05/2010
	 9.600,00 

	30/06/2010
	 9.600,00 

	14/07/2010
	 9.600,00 

	18/08/2010
	 9.600,00 

	13/09/2010
	 9.600,00 

	18/10/2010
	 9.600,00 

	12/11/2010
	 9.600,00 

	14/12/2010
	 9.600,00 

	03/02/2011
	 9.600,00 

	15/02/2011
	 9.600,00 

	15/03/2011
	 9.600,00 

	14/04/2011
	 9.600,00 

	18/05/2011
	 9.600,00 

	17/06/2011
	 9.600,00 

	19/07/2011
	 10.050,00 

	17/08/2011
	 10.050,00 

	20/09/2011
	 10.050,00 

	13/10/2011
	 10.050,00 

	19/10/2011
	 450,00 

	17/11/2011
	 10.050,00 

	12/12/2011
	 10.050,00 

	05/01/2012
	 10.050,00 

	29/02/2012
	 10.050,00 

	15/03/2012
	 10.050,00 

	16/04/2012
	 10.050,00 

	18/05/2012
	 10.695,00 

	TOTAL
	390.045,00

 Fonte: peça 18, p. 2-10
8. 	O item IV do relatório do tomador de contas especiais efetua a demonstração das responsabilidades dos agentes envolvidos (peça 18, p. 11) . 		O item V relaciona os documentos encaminhados aos responsáveis e ao município de Vera Mendes/PI visando a regularização das contas e o ressarcimento ao erário, incluindo os ofícios de notificação para quitação do dano (peça 18, p. 11-12) . Houve apresentação de defesa pelos responsáveis, não acatadas (peça 18, p. 13) , mas nenhum recolhimento de valores ao FNS (peça 18, p.13) .
9. 	Por fim, o item VIII do relatório do tomador de contas especiais realiza a quantificação do dano e a imputação individual de débito aos responsáveis (peça 18, p. 14) .
10. 	Em 5/4/2018, a CGU emitiu o Relatório de Auditoria 287/2018, em concordância com o relatório do tomador de contas, concluindo que os gestores Adilma de Sousa Ferreira Alencar, Apolinário Nice da Silva, Enéas Maia dos Santos e Marykelle dos Santos Moreira encontram-se em débito com a Fazenda Nacional pela importância de R$ 747.313,52, em valores atualizados até 19/11/2017 (peça 19, p. 3) .
11. 	O certificado de auditoria (peça 20) e o parecer do dirigente do órgão de controle interno (peça 21) concluíram pela irregularidade das presentes contas.
12. 	Em 20/4/2018, o Ministro de Estado da Saúde atestou haver tomado conhecimento das conclusões contidas no relatório e no certificado de auditoria, bem como do parecer conclusivo do dirigente do órgão de controle interno, o qual se manifestou pela irregularidade das contas, e determinou o encaminhamento do processo ao Tribunal de Contas da União (peça 22) .
13. 	Em instrução preliminar (peças 25, 26 e 27) a Secex-TCE entendeu que:
	a) a SMS de Vera Mendes/PI prestou informação falsa, comprometendo a credibilidade das informações contidas no CNES, em contrariedade ao disposto na Portaria GM/MS 648/2006, modificada pela Portaria GM/MS 2.488/2011, segundo a qual compete ao gestor municipal de saúde manter atualizado o cadastro dos profissionais que compõem as equipes do Programa de Saúde da Família no CNES;
	b) a inserção e/ou manutenção de informações inverídicas no CNES possibilitou ao município de Vera Mendes/PI a obtenção de recursos federais da função Saúde aos quais não fazia jus, não restando evidenciado o uso indevido do recurso, mas a obtenção irregular do incentivo financeiro;
	c) embora o Denasus e a CGU tenham responsabilizado os gestores (Adilma de Sousa Ferreira Alencar, Apolinário Nice da Silva, Enéas Maia dos Santos e Marykelle dos Santos Moreira) como responsáveis individuais pelos valores recebidos irregularmente em suas respectivas gestões como secretários (as) municipais de saúde, o débito devia ser atribuído ao Município, que não fazia jus ao repasse, conforme entendimento contido no item 9.3.4 do Acórdão 1072/2017-TCU-Plenário, de relatoria do Ministro Bruno Dantas, segundo o qual, em caso de recebimento irregular de recursos financeiros, o dano ao erário deve ser restituído ao FNS pelo ente recebedor.
14. 	Portanto, a Secex-TCE conclui que o município de Vera Mendes/PI deveria restituir o FNS pelos recursos recebidos irregularmente, enquanto que os gestores municipais de saúde deviam responder pela inserção e/ou manutenção de dados falsos no CNES.
15.  	Consequentemente, com a autorização do Ministro Relator Benjamin Zymler (peça 28) , realizou-se a citação do município de Vera Mendes/PI e as audiências dos gestores Adilma de Sousa Ferreira Alencar, Apolinário Nice da Silva, Enéas Maia dos Santos e Marykelle dos Santos Moreira.
15.1. 	A citação do município de Vera Mendes/PI foi realizada por meio do Ofício 1.768/2018-TCU/Secex-TCE, de 26/9/2018 (peça 29) .
15.2. 	As audiências dos secretários municipais de saúde de Vera Mendes/PI foram realizadas pelos Ofícios 1.769, 1.770, 1.771 e 1772/2018-TCU/Secex-TCE, de 26/9/2018, dirigidos aos gestores Apolinário Nice da Silva, Enéas Maia dos Santos, Marykelle dos Santos Moreira e Adilma de Sousa Ferreira Alencar, respetivamente (peças 33, 32, 31 e 30) .
16. 	Regularmente notificados, conforme as peças 34, 39, 41 e 54, os ex-gestores municipais de saúde de Vera Mendes/PI apresentaram razões de justificativas por meio de advogado constituído (peças 44, 46, 51 e 49) , enquanto que o Município apresentou alegações de defesa, também por meio de advogado (peça 56) , cujas respostas serão analizadas a seguir.
EXAME TÉCNICO
Alegações de defesa do Município de Vera Mendes/PI
17. 	Citado em razão do recebimento irregular de recursos repassados pelo FNS, na modalidade fundo a fundo, em face de incorreções no cadastramento de médico da ESF no CNES, consubstanciada na conduta de utilizar-se de recursos financeiros do Sistema único de Saúde (SUS) obtidos de forma irregular (peça 29) , o município de Vera Mendes/PI apresentou as seguintes alegações de defesa:
	a) primeira preliminar: incompetência do TCU para a presente TCE (peça 56, p. 2) ;
	b) segunda preliminar: prescrição da pretensão da União de exigir o ressarcimento das verbas repassadas e incorporadas ao erário municipal (peça 56, p. 3) ;
	c) terceira preliminar: não comprovação da ausência de nexo de causalidade entre o recurso recebido e a despesa realizada (peça 56, p. 4) ;
	d) primeira de mérito: inexistência de prova de dano ao erário (peça 56, p. 6) ; e
	e) segunda de mérito: enriquecimento ilícito da União (peça 56, p. 11) .
18. 	Relativamente à primeira preliminar, a defesa do município de Vera Mendes/PI alega que os recursos repassados pela União/FNS na modalidade fundo a fundo são incorporados ao patrimônio do município, que pode aplica-los livremente, desde que na área de saúde; que a Súmula  209, do Superior Tribunal de Justiça (STJ) , dispõe que compete à Justiça Estadual processar e julgar prefeito por desvio de verba transferida e incorporada ao patrimônio municipal; e que o Tribunal de Contas do Estado do Piauí (TCE/PI) já julgou as contas do município referentes aos exercícios de 2009 a 2012, fazendo coisa julgada administrativa e, daí, a incompetência do TCU. In verbis:
 (...) os repasses efetuados pela União aos entes federativos são efetuados por meio dos Fundos de Saúde, sendo denominadas transferências Fundo a Fundo. Essas transferências são enquadradas como transferências compulsórias, isto é, aquelas às quais a União é obrigada a repassar ao Estado ou Município, em cumprimento aos ditames constitucionais e legais.
 (...) 
 (...) tais recursos, uma vez depositados nos Fundos estaduais e municipais são incorporados ao patrimônio do respectivo ente federativo. De posse desses recursos, os gestores (Municipais e Estaduais) tem a liberdade para definir o destino dos gastos, de acordo com as necessidades e prioridades locais. Desde, é claro, que sejam aplicados na cobertura das ações e serviços de saúde. (...) a fiscalização de sua aplicação compete aos Conselhos Estaduais e Municipais de Saúde, nos termos do art. 1º da Lei n° 8.142/90, c/c § 3º do art. 77 do ADCT.
 (...) fica clara a incompetência absoluta dessa Corte de Contas para apurar os fatos elencados no relatório do Denasus que subsidiaram a instauração do processo de tomada de contas especial instaurado pelo Fundo Nacional de Saúde/Ministério da Saúde (FNS) , em desfavor do Requerido, em razão do suposto pagamento irregular de profissional da área de saúde do PSF, referente aos recursos repassados ao referido ente federativo, na modalidade fundo a fundo, à conta do transferências destinadas ao sistema único de saúde Fundo a Fundo - PSF, nos exercícios de 2009 a 2012, pois tais verbas foram incorporados ao patrimônio municipal, sendo desse modo a competência para o julgamento da aplicação dos citados recursos é do TCE-PI.
Como o TCE-PI já julgou as prestações de contas referentes aos exercícios de 2009 a 2012, há no presente caso o trânsito em julgado do processo, com a conseqüente coisa julgada administrativa.
19. 	Quanto à segunda preliminar, a defesa do município de Vera Mendes/PI alega, com base no Recurso Extraordinário (RE) 852.475, do Supremo Tribunal Federal (STF) , ter havido a prescrição do direito da União, uma vez já transcorrido o prazo de cinco anos desde o último pagamento. In verbis:
Em recente julgamento realizado no STF no RE n.º 852475, com repercussão geral reconhecida, foi reconhecida apenas a imprescritibilidade de ações de ressarcimento de danos ao erário decorrentes de ato doloso de improbidade administrativa. Assim, as decorrentes de atos culposos são prescritíveis, aplicando-se ao caso concreto, o prazo de prescrição previsto na legislação de improbidade administrativa (Lei 8.429/1992) .
No presente caso (...) as datas dos pagamentos vão de 03/03/2009 a 18/05/2012. Assim, aplicando-se o entendimento do STF levando tanto em conta as datas dos pagamentos realizados, quando a data da saída dos ex-secretários municipais de saúde de Vera Mendes-PI ou a data de instauração do Relatório do Denasus, o prazo de 5 (cinco) anos já transcorreu. Desse modo, ocorreu a extinção do direito potestativo da União de requerer o ressarcimento das verbas apontadas pelo TCU. 
20. 	Em relação à terceira preliminar, a defesa do município de Vera Mendes/PI alega que não houve comprovação da inexistência de nexo de causalidade entre as receitas recebidas do FNS e as despesas realizadas, de modo que não existe obrigação de o Município ressarcir os cofres do FNS. Verbis:
No caso em comento, não há nenhum documento nos autos que ateste que as despesas realizadas pelo Requerido, não guardam nexo de causalidade com as receitas recebidas. Ou que os objetivos do Programa Saúde da Família em Vera Mendes - PI não foram atingidos. Desse modo, inexiste a obrigação do Requerido de ressarcir os cofres do Fundo Nacional de Saúde.
21. 	No que diz respeito ao mérito, na primeira alegação, a defesa do município de Vera Mendes/PI alega que não houve dano ao erário, mas apenas que os serviços foram prestados por outros profissionais de saúde que não estavam cadastrados no CNES, de modo que a devolução dos recursos ao FNS se mostra injusta:
 (...) em nenhum momento nos autos, o órgão técnico afirma, atesta ou comprova que os serviços ligados a atenção básica - PSF não foram prestados à população de Vera Mendes - PI ou que ocorreu o desvio dos recursos utilizados no programa. 
O único fato que o órgão técnico aponta, é que o Município de Vera Mendes - PI manteve no CNES profissionais da área de saúde que não prestaram serviços do PSF à municipalidade, mas que tais serviços foram prestados por outros profissionais da área da saúde, não cadastrados no CNES.
 (...) nos parece desarrazoado e desproporcional compelir o Município de Vera Mendes - PI a devolver a quantia R$ 624.275,78 (...) aos cofres do Fundo Nacional de Saúde, apenas com o argumento de que ocorreu irregularidade na alimentação do CNES, e por isso, o Requerido recebeu recursos do referido fundo. (sic) 
 (...) o PSF do Município de Vera Mendes - PI atingiu o seu objetivo, a municipalidade foi atendida e teve garantido o seu direito a saúde. Obrigar, o Município de Vera Mendes - PI a devolver a estratosférica quantia, é prejudicar a própria população (...) que deixará de ter recursos aplicados em outras áreas, para ter que devolver recursos ao Fundo Nacional de Saúde, sendo que este não teve nenhum prejuízo em suas receitas e é superavitário.
22. 	Na segunda alegação de mérito, a defesa do município de Vera Mendes/PI aduz que a devolução dos recursos ao FNS causará enriquecimento ilícito da União, considerando que houve a prestação do serviço, sendo que o ordenamento jurídico veda, por meio do art. 884 do Código Civil, tal enriquecimento, que se dá sem nenhuma razão justa.
23. 	A segunda alegação de mérito ainda contém implícito o argumento de que a jurisprudência do TCU se posiciona no sentido de não caber imputação de débito aos responsáveis quando verifica que os recursos federais foram aplicados em benefício da comunidade, conforme alusão ao Acórdão 19/2001-TCU-lª Câmara, TC Processo 349.084/1993-9, Sessão de 6/2/2001.
Análises
24. 	A primeira alegação preliminar é totalmente descabida. A competência do TCU é estabelecida tanto em termos constitucionais quanto em termos legais, por meio de lei específica. E nem teria seria sido arguída se a defesa do município de Vera Mendes/PI tivesse prestado atenção ao contido na parte final do § 3º do art. 77 do Ato das Disposições Constitucionais Transitórias (ADCT) , por ela própria mencionado (peça 56, p. 2) , que faz referência ao art. 74 da Constituição Federal (CF) , segundo o qual, o sistema de controle interno tem entre suas finalidades apoiar o controle externo no exercício de sua missão institucional.
25. 	Os arts. 70 e 71 da CF/1988 estabelecem as competências do TCU, entre as quais a de julgar as contas dos administradores e demais responsáveis por dinheiros, bens e valores públicos da administração direta e indireta, incluídas as fundações e sociedades instituídas e mantidas pelo Poder Público federal, e as contas daqueles que derem causa a perda, extravio ou outra irregularidade de que resulte prejuízo ao erário público (art. 71, II) .
26. 	Essa previsão constitucional foi reproduzida na Lei Orgânica do TCU, Lei 8.443, de 16/7/1992, que, em seu Título I, estabelece a natureza, a competência e a jurisdição do TCU.
27. 	Não bastassem a regra constitucional e as disposições legais, a jurisprudência do TCU sobre a competência do TCU para tratar de questões ligadas ao FNS é bastante ampla. O Acórdão 1072/2017-TCU-Plenário, de relatoria do Ministro Bruno Dantas, ao tratar de representação formulada pela Secex-Saúde, fixou entendimento sobre os débitos relativos a recursos federais do SUS, transferidos na modalidade fundo a fundo, onde pode ser destacado o item 9.3.5.1 do referido acórdão:
9.3.5.1. os valores transferidos do Fundo Nacional de Saúde aos demais entes federativos constituem recursos federais, competindo ao Ministério da Saúde (mais especificamente, à Diretoria-Executiva do FNS, por força do art. 7ª, inciso VII, do Decreto 8.901/2016) a instauração de processos de Tomada de Contas Especial quanto a eles, e ao TCU o julgamento desses processos (Decisão 506/1997-TCU-Plenário e Acórdão 1426/2015-TCU-Plenário) ;
27.1. 	No mesmo sentido podem ser mencionados os seguintes julgados:
Compete ao TCU fiscalizar recursos do SUS repassados aos entes federados na modalidade de transferência fundo a fundo, sendo irrelevante se tratar de transferência legal e não de transferência voluntária (Acórdão 6828/2017-TCU-Primeira Câmara, Relator Walton Alencar Rodrigues) ; 
Compete ao TCU fiscalizar recursos do SUS repassados aos entes federados na modalidade de transferência fundo a fundo, ainda que incorporados ao patrimônio do ente, uma vez que constituem recursos originários da União e, portanto, sujeitam-se à fiscalização do Tribunal, sendo irrelevante se tratar de transferência legal, e não de transferência voluntária (Acórdão 7417/2016-TCU-Primeira Câmara, Relator Benjamin Zymler) ;
Compete ao TCU fiscalizar recursos do Sistema Único de Saúde repassados aos entes federados na modalidade de transferência fundo a fundo, ainda que incorporados ao patrimônio do ente, uma vez que constituem recursos originários da União e, portanto, sujeitam-se à fiscalização do Tribunal (Acórdão 3902/2016-TCU-Primeira Câmara, Relator Benjamin Zymler) .
28. 	Portanto, a primeira alegação preliminar não procede.
29. 	Relativamente à segunda preliminar, destaque-se que a Súmula 282-TCU estabeleceu que as ações de ressarcimento movidas pelo Estado contra os agentes causadores de danos ao erário são imprescritíveis. Logo, esta preliminar também deve ser rejeitada.
30. 	Note-se que a defesa do município de Vera Mendes/PI se ampara no RE 852.475, com repercussão geral reconhecida, que trata da prescrição nas ações de ressarcimento ao erário por parte de agentes públicos em decorrência de ato de improbidade administrativa. Não é o que se apura nesta TCE. 
30.1. 	A Lei de Improbidade Administrativa, Lei 8.429, de 2 de julho 1992, dispõe sobre as sanções aplicáveis aos agentes públicos nos casos de enriquecimento ilícito no exercício de mandato, cargo, emprego ou função na administração pública direta, indireta ou fundacional e dá outras providências. Logo, a natureza da Lei 8.429/1992 é sobre aplicação de sanções a agentes públicos.
30.2. 	Diversa é a natureza da Lei 8.413/1992, visto que essa não visa, precipuamente, a aplicação de sanções aos agentes públicos, mas a recomposição das verbas públicas federais aplicadas de forma irregular. A aplicação de sanções aos agentes públicos é subsidiária e está sujeita à prescrição, mas não a devolução dos recursos, que é imprescritível.
31. 	Adicionalmente, ressalva-se para a necessidade de atenção quanto ao tipo de ilícito apresentado caso a caso, visto que, ilícitos civis e administrativos não se confundem. Nesse sentido, há que ressaltar que este Tribunal, em recentes julgados (Acórdão 5928/2016-TCU-Segunda Câmara, rel. Vital do Rêgo e 5.939/2016-TCU-2ª Câmara, rel. Marcos Benquerer) , tem entendido que a tese fixada pelo STF no RE 669.069 (Repercussão Geral 666) , que trata da incidência da prescrição nos débitos com a União decorrentes de ilícitos civis, com prazo prescricional de cinco anos, não alcança prejuízos que decorram de ilícitos administrativos, como a não comprovação da regular gestão de recursos públicos, que são imprescritíveis.
32. 	Nessa linha é a jurisprudência pacificada desta Corte de Contas, exemplificada no Acórdão 232/2017-TCU-Primeira Câmara, rel. Bruno Dantas.
33. 	Na terceira alegação preliminar, o argumento de que não houve comprovação da inexistência de nexo de causalidade entre as receitas recebidas do FNS e as despesas realizadas, de modo a não existir obrigação do Município em ressarcir os cofres do FNS, também não deve ser acolhido.
34. 	Não se trata de inexistência de nexo de causalidade entre as receitas e a despesas. A questão é que os recursos foram obtidos mediante o uso de informações falsas no CNES, sem as quais o Município não faria jus aos recursos do SUS, uma vez que o médico cadastrado não prestou atendimento médico aos habitantes do município de Vera Mendes-PI no período considerado. 
35. 	Assim, a terceira preliminar também deve ser rejeitada.
36. 	Quanto às alegações de mérito, o primeiro argumento, de que não houve dano ao erário, não é suficiente para afastar o ressarcimento. Este, não decorre da utilização irregular de verbas públicas federais propriamente dito, mas da utilização de recursos que não pertenceriam ao Município não fosse a manutenção do cadastramento irregular no CNES.
37. 	Conforme mencionado no item 17 da instrução preliminar (peça 25) , na auditoria efetuada pelo Denasus restou evidenciada irregularidade caracterizada pelo registro e manutenção irregular, no CNES, de médico que não atuava na ESF. O município de Vera Mendes/PI, através de seus gestores municipais de saúde, cadastrou e manteve o cadastro do médico Raimundo Nonato de Andrade Maia como médico do PSF da Unidade Básica Avançada Saúde (UBAS) até 1º/5/2012, sem que o mesmo tenha atendido na ESF após 2/1/2009, ocasião em solicitou afastamento da função de médico para exercer o cargo de prefeito municipal na cidade de Itainópolis/PI (peça 44, p. 8) .
37.1. 	Embora o Dr. Raimundo tenha continuado ativo no cadastro do CNES como médico de Vera Mendes/PI, o atendimento foi prestado pela equipe do médico Leonardo Fonseca Maia, cadastrado no CNES com quarenta horas semanais como médico da ESF no Ambulatório Municipal de Saúde de Itainópolis/PI (peça 9, p. 4) .
38. 	Tudo indica atendimento médico cruzado entre médicos cadastrados no CNES de Vera Mendes/PI e de Itainópolis/PI, sendo que o médico cadastrado em um desses municípios atendia no outro e vice-versa. Tal prática não é prevista na Política Nacional de Atenção Básica, regulada pela Portaria GM/MS 2.488/2011, pressupondo-se tratar de prática irregular. Daí, a obrigação de recompor os recursos recebidos irregularmente.
39. 	A devolução dos recursos ao FNS não decorre de dano ao erário propriamente dito, mas da obrigação de devolver verbas às quais não tinha direito. Por isso, a alegação de defesa de que não cabe a devolução dos recursos porque não houve dano ao erário deve ser rejeitada pelo TCU.
40. 	Quanto ao argumento de que a devolução dos recursos seria medida injusta, desrazóavel e desproporcional, não procede porque os recursos foram obtidos mediante fraude caracterizada por manutenção de informações falsas no CNES. Caso o município de Vera Mendes/PI tivesse procedido ao correto cadastramento do médico da ESF no CNES a obtenção dos recursos federais seria legítima. Mas não foi o caso.
41. 	O argumento de que a devolução dos recursos pelo município de Vera Mendes/PI causaria enriquecimento ilícito da União também não deve ser acolhido, uma vez que o ressarcimento visa recompor o FNS de recursos que o Município não tinha direito. Logo, não se pode afirmar que a União estaria enriquecendo sem causa justa.
41.1. 	Haveria enriquecimento ilícito se as despesas pagas com os recursos transferidos do FNS para o município de Vera Mendes/PI fossem de obrigação da União. Mas não era. A obrigação pertencia ao Município, na medida em que se cadastrou para receber recursos financeiros disponibilizados pela Política Nacional de Atenção Básica. O que tornou os recursos irregulares foi a forma de obtenção deles.
42. 	Quanto ao argumento de que a jurisprudência do TCU se posiciona no sentido de não caber imputação de débito aos responsáveis quando verifica que os recursos federais foram aplicados em benefício da comunidade, conforme alusão a conteúdo do relatório do Acórdão 19/2001-TCU-lª Câmara, TC Processo 349.084/1993-9, Sessão de 6/2/2001, também não pode ser acolhido.
42.1. 	Primeiro porque não mais existe esse entendimento no TCU. No caso do Acórdão 19/2001-TCU-lª Câmara, o Tribunal apenas aquiesceu que parte da obra foi custeada com recursos do convênio então em questão e que embora a obra realizada não se prestasse aos fins a que inicialmente se destinava, poderia servir a outra finalidade pública. Naquele caso, não serviria como escola técnica agrícola, mas poderia ser aproveitada como escola de 1º e/ou 2º graus. Veja-se, a propósito, excerto do voto prolatado pelo Ministro Relator Iram Saraiva naquele acórdão:
 (...) No entanto, conforme salientaram o titular da 10ª Secex e o representante do Parquet especializado, não se pode falar, no presente caso, em condenação dos responsáveis pelo total dos recursos liberados, uma vez que, embora não tenha sido executado o objeto do Convênio em discussão, parte desses recursos foram empregados em benefício da comunidade, conforme demonstra a documentação presente nos autos.
42.2. 	Ademais, esse entendimento sofreu evolução no sentido de que deve, obrigatoriamente, haver nexo de causalidade entre os recursos federais repassados e sua aplicação, não bastando apenas que os recursos tenham sido aplicados a favor da comunidade, porque pode ocorrer a aplicação de recursos públicos proveniente de outras fontes, não fiscalizáveis. Logo, não basta que as obras ou os serviços tenham sido realizados, mas têm que ser realizados com os recursos financeiros disponibilizados para tanto, de modo que o nexo de causalidade entre a despesa realizada e o recurso para ela destinada fique cabalmente demonstrado. Nesse sentido podem ser mencionados os seguintes excertos:
 (...) não permite formar, a priori, um juízo de convencimento acerca do necessário nexo de causalidade entre a aplicação dos recursos repassados e as despesas supostamente realizadas na consecução do objeto (...) (Acórdão 12644/2018-TCU-Primeira Câmara. Rel. Weder de Oliveira - Voto) 
Nos processos de tomada e prestação de contas, a prova cabível da regular aplicação dos recursos públicos é estabelecida pela legislação em vigor, no sentido da comprovação do nexo de causalidade entre os recursos federais especialmente transferidos e a efetiva realização do objeto do convênio e, em regra, é pré-constituída. (Acórdão 2188/2017-TCU-Plenário, rel. Walton Alencar Rodrigues - Sumário) 
43. 	Destaque-se que ao julgar o TC Processo 011.480/2015-7, processo de TCE instaurada no município de Nazaré do Piauí/PI em razão de irregularidades na gestão dos recursos do SUS transferidos àquele município para aplicação no âmbito do PSF durante o exercício de 2010, o Tribunal, por meio do Acórdão 2365/2018-TCU-Segunda Câmara, rel. Marcos Benquerer, julgou irregulares as contas do Município de Nazaré do Piauí/PI e do secretário municipal de saúde e os condenou solidariamente ao pagamento das quantias indicadas. 
44. 	As irregularidades apontadas no TC Processo 011.480/2015-7 diziam respeito aos seguintes itens:  não cumprimento da carga horária dos médicos, quantidade de atendimentos aquém do parâmetro de quatro atendimentos por hora por profissional, realização de atendimentos ambulatoriais assistemáticos, sem foco em prevenção, não realizados em equipe e não centrados na família e em seu ambiente físico e social, caracterizando inobservância das estratégias do PSF, e ainda irregularidades no cadastro dos profissionais no CNES.
45. 	Relativamente ao voto condutor do Acórdão 2365/2018-TCU-Segunda Câmara, destacam-se os seguintes pontos, que podem ser aplicados no caso em questão:
18.	 Para acesso aos recursos federais que custeiam o Programa Saúde da Família, o ente municipal deve observar uma série de requisitos, dentre os quais se destaca a disponibilização de infraestrutura necessária à prestação de serviços, abrangendo pessoal, material e equipamentos aptos a garantirem o funcionamento das equipes de saúde, cujos nomes de seus integrantes são previamente cadastrados em sistema específico para o segmento especializado. Após esse cadastramento, de responsabilidade das secretarias municipais de saúde e do Distrito Federal, ocorre a transferência dos recursos do FNS para o ente municipal ou DF, conforme o caso, de forma a viabilizar o custeio das despesas relacionadas às equipes de saúde que vão atuar no PSF.
 (...) 
31.	 A situação fática apurada pelo Denasus revela a completa violação dos objetivos do Programa Saúde da Família. Há claro descumprimento do PSF, com o agravante de que o referido programa federal constitui estratégia prioritária e de abrangência nacional para a reorganização da atenção básica no Brasil, nos termos da Portaria GM/MS 648/2006. 
32. 	Pode-se afirmar que o Município de Nazaré do Piauí não implementou o PSF, apesar de ter mantido no CNES equipe multiprofissional, cujo cadastro viabilizou a liberação dos recursos do SUS para aquela localidade (...) 
34.	 Ressalte-se que possuir e manter a equipe multifuncional para atuação no PSF era uma das condições para recebimento dos recursos do SUS, tanto que a ausência de qualquer um dos profissionais da equipe, bem como o descumprimento da carga horária por tais profissionais constituíam causa de suspensão de repasse de recursos, conforme Portaria/GM/MS 648/2006, Capítulo III, item 5.1 (...) . Portanto, não é demais afirmar que o Município de Nazaré do Piauí recebeu irregularmente recursos federais para o PSF.
46. 	Dessa forma, as alegações apresentadas pela defesa do município de Vera Mendes/PI não devem ser conhecidas pelo TCU. Consequentemente, o Município deve ser condenado em débito. Contudo, conforme entendimento desta corte, propõe-se, com base no art. 12, §§ 1º e 2º, da Lei 8.443/1992, c/c o art. 202, §§ 2º e 3º, do Regimento Interno/TCU, que seja fixado novo e improrrogável prazo para que o Município de Vera Mendes/PI providencie a restituição dos recursos ao FNS, atualizados monetariamente, sem a incidência de juros de mora. 
Audiência dos responsáveis
47. 	Os gestores municipais de saúde de Vera Mendes/PI Adilma de Sousa Ferreira Alencar, Apolinário Nice da Silva, Enéas Maia dos Santos e Marykelle dos Santos Moreira apresentaram as mesmas razões de justificativas por meio do mesmo advogado (peças 44, 46, 51 e 49) . Os principais argumentos apresentados foram os seguintes:
	a) no relatório de auditoria do Denasus apenas restou demonstrada a impropriedade relativa a atualização e alimentação dos dados no sistema do CNES, não se comprovando ocorrência de desvio, desfalque de dinheiro, bens ou valores públicos. No relatório de auditoria é possível perceber que houve demonstração de prestação do serviço e saúde por parte do médico Leonardo Fonseca Maia, inclusive pela análise das escalas de trabalho, dos relatórios e dos empenhos/recibos, bem como que o mesmo estaria substituindo o médico Raimundo Nonato de Andrade Maia, em razão deste ocupar cargo político (peça 44, p. 2; peça 46, p. 2; peça 49, p. 2 e peça 51, p. 2) ;
	b) em nenhum momento o/a requerente pode ser acusado/a de provocar desvio, desfalque ou qualquer dano financeiro ao erário, posto que o serviço foi efetivamente prestado por outro profissional que recebeu pelo serviço. Tampouco deve ser responsabilizado/a a pagar quantias que não desviou, sob pena de locupletamento ilícito por parte da União. A conduta de não atualizar o banco de dados é totalmente diferente da imputação de recebimento indevido de incentivos financeiros (peça 44, p. 2; peça 46, p. 2; peça 49, p. 2 e peça 51, p. 2) ;
	c) no sistema de cadastramento do Portal da Estratégia do PSF não é possível que o mesmo profissional esteja cadastrado em dois municípios e apenas a entidade pública que realize a inscrição pode modificá-la. Isso inviabiliza a regular inscrição de um profissional, tendo em vista que o mesmo necessita ser descadastrado de um município para então ser cadastrado por outro.  Dessa forma, as restrições impostas pelo próprio sistema do CNES impedem a regular atualização, haja vista que um município estará sempre na dependência da regularização de outro (peça 44, p. 2-3; peça 46, p. 2-3; peça 49, p. 2-3 e peça 51, p. 2-3) ;
	d) diante do afastamento do médico Raimundo Nonato de Andrade Maia para o exercício de cargo eletivo e da impossibilidade de acumulação de cargo, a gestora providenciou a contratação temporária de outro médico para a Estratégia Saúde da Família. No caso, a gestora se viu diante da obrigação de garantir o direito fundamental à saúde (peça 44, p. 3; peça 46, p. 3; peça 49, p. 3 e peça 51, p. 3) ;
	e) O município de Vera Mendes estava sendo atendido somente por uma única equipe de ESF. Se caso retirasse o nome do médico Raimundo Nonato de Andrade Maia correria o risco de ficar sem o recurso financeiro, sob pena de prejudicar os munícipes, já que estava impedida de realizar nova inscrição ante o impedimento de cadastrar CPF já cadastrado por outro município (peça 44, p. 3; peça 46, p. 3; peça 49, p. 3 e peça 51, p. 3) ;
	f) diante da efetiva prestação do serviço por parte do médico contratado temporariamente, não há que se falar em prejuízo ao erário, menos ainda em cometimento de desvio ou desfalque de verbas públicas. O que houve foi falha formal quanto à atualização do sistema pela impossibilidade de fazê-lo em duplicidade com registro anterior em outro município (peça 44, p. 4; peça 46, p. 4; peça 49, p. 4 e peça 51, p. 4) .
Análises
48. 	As razões de justificativas apresentadas não devem ser acolhidas.
48.1. 	Primeiro, porque não se trata de falha meramente formal, uma vez que a correta manutenção do cadastro do médico atuante no PSF no CNES era condição necessária para o município fazer jus aos recursos disponibilizados pelo SUS.
48.2. 	Segundo, porque nenhum dos gestores demonstrou empenho ou interesse em substituir o médico Raimundo Nonato pelo médico Leonardo Maia como médico de Vera Mendes/PI no CNES. A solução era bastante simples: bastava os gestores de Vera Mendes/PI descadastrar o médico Raimundo Nonato e os gestores de Itainópolis/PI descadastrar o médico Leonardo Maia. Em seguida, os gestores de Vera Mendes/PI cadastrar o médico Leonardo Maia e os gestores de Itainópolis/PI cadastrar o médico Raimundo Nonato. 
48.3. 	Terceiro, de nada adianta tentar culpar o sistema de cadastramento do CNES, visto que este, ao impedir o cadastramento do mesmo CPF por mais de uma vez, visa exatamente prevenir fraudes contra o FNS. O que os gestores de saúde do município de Vera Mendes/PI deveriam ter feito era se adequarem às normas do CNES, não ignorá-las e depois culpar a própria segurança do sistema do CNES.
49. 	Os elementos constantes dos autos indicam que o cadastramento do Sr. Raimundo Nonato como médico de Vera Mendes/PI no CNES era legítimo até 2/1/2009, data em que este solicitou dispensa da função de médico para exercer o cargo de prefeito municipal de Itainópolis/PI (peça 44, p. 8) , quando então o atendimento passou a ser realizado pelo médico Leonardo Maia, cadastrado como médico do PSF de Itainópolis/PI (peça 44, p. 2) .
50. 	Ressalte-se que possuir e manter profissional médico cadastrado no próprio município para atuação no PSF era uma das condições para recebimento dos recursos do SUS. Entretanto, os gestores optaram por manter cadastrado no CNES médico que não laborava no programa, embora tenha contratado outro médico para o mesmo serviço. Portanto, o município de Vera Mendes/PI recebeu irregularmente recursos federais para o PSF porque seus gestores municipais de saúde não providenciaram o acerto do cadastro no CNES.
51. 	Dessa forma, os gestores de saúde Vera Mendes/PI foram os responsáveis pelo recebimento irregular de verbas públicas às quais o Município será compelido a restituir ao FNS. Consequentemente, suas razões de justificativa devem ser rejeitadas, suas contas devem ser julgadas irregulares e lhes aplicados a multa prevista no art. 58, I, da Lei 8.443/1992.
CONCLUSÃO
52. 	Os gestores municipais de saúde de Vera Mendes/PI prestaram informações não verdadeiras, em contrariedade ao disposto na Portaria GM/MS 648/2006, modificada pela Portaria GM/MS 2.488/2011, que no Anexo I, Capítulo das Responsabilidades, Tópico Competências das Secretarias Municipais de Saúde e do Distrito Federal, inciso X, diz que compete ao gestor municipal de saúde manter atualizado o cadastro no sistema de cadastro nacional vigente, dos profissionais que compõem as equipes do Programa de Saúde da Família.
53. 	A manutenção de dados incorretos no sistema de cadastro do CNES permitiu que o município de Vera Mendes/PI recebesse repasses de recursos financeiros da Política Nacional de Atenção Básica de forma irregular. Os gestores de saúde foram os responsáveis pela irregularidade.
54. 	Portanto, restou caracterizado que o município de Vera Mendes/PI não fazia jus aos recursos destinados à ESF, tendo, por isso, recebido recursos federais do SUS de forma irregular. Consequentemente, deverá proceder à devolução dos recursos para o FNS. Para tanto, nos termos do art. 12, §§ 1º e 2º, da Lei 8.443/1992, c/c o art. 202, §§ 2º e 3º, do Regimento Interno/TCU, deverá ser fixado novo e improrrogável prazo para que o Município proceda à restituição dos recursos ao FNS, atualizados monetariamente e sem a incidência de juros de mora.
PROPOSTA DE ENCAMINHAMENTO
55.	Diante do exposto, submete-se os autos à consideração superior, propondo-se, preliminarmente:
	a) rejeitar as razões de justificativa apresentadas pela Sra. Adilma de Sousa Ferreira Alencar (CPF XXX.340.073-XX) , pelo Sr. Apolinário Nice da Silva (CPF XXX.036.993-XX) , pelo Sr. Enéas Maia dos Santos (CPF XXX.877.293-XX) e pela Sra. Marykelle dos Santos Moreira (CPF XXX.803.973-XX) ;
	b) com fundamento nos arts. 1º, inciso I, 16, inciso III, alínea "b" da Lei 8.443/1992 c/c os arts. 19, parágrafo único, e 23, inciso III, da mesma Lei, e com arts. 1º, inciso I, 209, inciso II, 210, § 2º, e 214, inciso III, do Regimento Interno/TCU, que sejam julgadas irregulares as contas das Sras. Adilma de Sousa Ferreira Alencar (CPF XXX.340.073-XX) e Marykelle dos Santos Moreira (CPF XXX.803.973-XX) , e dos Srs. Apolinário Nice da Silva (CPF XXX.036.993-XX) e Enéas Maia dos Santos (CPF XXX.877.293-XX) , ex-secretários de saúde de Vera Mendes/PI;
		c) aplicar às Sras. Adilma de Sousa Ferreira Alencar (CPF XXX.340.073-XX) e Marykelle dos Santos Moreira (CPF XXX.803.973-XX) , e aos Srs. Apolinário Nice da Silva (CPF XXX.036.993-XX) e Enéas Maia dos Santos (CPF XXX.877.293-XX) , individualmente, a multa prevista no art. 58, inciso I, da Lei 8.443/1992, c/c o art. 268, inciso I, do Regimento Interno/TCU, fixando-lhes o prazo de 15 (quinze) dias, a contar das notificações, para comprovarem, perante o Tribunal (art. 214, inciso III, alínea "a", do Regimento Interno) , os recolhimentos das dívidas aos cofres do Tesouro Nacional, atualizadas monetariamente desde a data do acórdão a ser proferido até a data dos efetivos recolhimentos, se forem pagas após o vencimento, na forma da legislação em vigor;
	d)	 autorizar, desde logo, nos termos do art. 28, inciso II, da Lei 8.443/1992, a cobrança judicial das dívidas, caso não atendidas as notificações;
	e) 	rejeitar as alegações de defesa apresentadas e fixar novo e improrrogável prazo de quinze dias, a contar da notificação, com fundamento no art. 12, §§ 1º e 2º, da Lei 8.443/1992 e art. 202, §§ 2º e 3º, do Regimento Interno, para que o Município de Vera Mendes/PI efetue e comprove, perante este Tribunal, o recolhimento das quantias a seguir especificadas aos cofres do Fundo Nacional de Saúde, atualizadas monetariamente a partir das datas indicadas até a data do efetivo recolhimento, na forma prevista na legislação em vigor;
	DATA DA OCORRÊNCIA
	VALOR ORIGINAL (R$) 

	03/03/2009
	 9.600,00 

	31/03/2009
	 9.600,00 

	09/04/2009
	 9.600,00 

	11/05/2009
	 9.600,00 

	10/06/2009
	 9.600,00 

	10/07/2009
	 9.600,00 

	13/08/2009
	 9.600,00 

	14/09/2009
	 9.600,00 

	14/10/2009
	 9.600,00 

	20/11/2009
	 9.600,00 

	17/12/2009
	 9.600,00 

	20/01/2010
	 9.600,00 

	26/02/2010
	 9.600,00 

	17/03/2010
	 9.600,00 

	16/04/2010
	 9.600,00 

	17/05/2010
	 9.600,00 

	30/06/2010
	 9.600,00 

	14/07/2010
	 9.600,00 

	18/08/2010
	 9.600,00 

	13/09/2010
	 9.600,00 

	18/10/2010
	 9.600,00 

	12/11/2010
	 9.600,00 

	14/12/2010
	 9.600,00 

	03/02/2011
	 9.600,00 

	15/02/2011
	 9.600,00 

	15/03/2011
	 9.600,00 

	14/04/2011
	 9.600,00 

	18/05/2011
	 9.600,00 

	17/06/2011
	 9.600,00 

	19/07/2011
	 10.050,00 

	17/08/2011
	 10.050,00 

	20/09/2011
	 10.050,00 

	13/10/2011
	 10.050,00 

	19/10/2011
	 450,00 

	17/11/2011
	 10.050,00 

	12/12/2011
	 10.050,00 

	05/01/2012
	 10.050,00 

	29/02/2012
	 10.050,00 

	15/03/2012
	 10.050,00 

	16/04/2012
	 10.050,00 

	18/05/2012
	 10.695,00 

			 	Valor atualizado até 6/2/2019: R$ 629.754,52 (peça 57) 
	f)	 informar ao representante legal do Município de Vera Mendes/PI de que a liquidação tempestiva do débito atualizado monetariamente saneará o processo e permitirá que as contas sejam julgadas regulares com ressalva, dando-se-lhe quitação, nos termos do § 4º do art. 202 do Regimento Interno do TCU, ao passo que a ausência dessa liquidação tempestiva levará ao julgamento pela irregularidade das contas, com imputação de débito a ser atualizado monetariamente e acrescido de juros moratórios nos termos do art. 19 da Lei 8.443/1992, bem como à aplicação da multa prevista no art. 57 da mesma Lei 8.443/1992."
2.	O parecer de lavra do Ministério Público junto ao TCU dissentiu do encaminhamento acima transcrito, nos seguintes termos (peça 61) :
			
"Cuida-se de tomada de contas especial (TCE) instaurada pelo Fundo Nacional de Saúde (FNS) contra os sucessivos secretários municipais de saúde de Vera Mendes/PI, a saber, Enéas Maia dos Santos (2/1/2009 a 1º/7/2009) , Marykelle dos Santos Moreira (2/7/2009 a 1º/2/2011) , Adilma de Sousa Ferreira Alencar (2/2/2011 a 30/3/2012) e Apolinário Nice da Silva (2/4/2012 a 31/12/2016) .
De acordo com relatório final do Departamento Nacional de Auditoria do SUS (Denasus) , o processo motiva-se pelo "recebimento indevido de incentivo do PSF [Programa Saúde da Família] (...) em face de manutenção irregular no CNES [Cadastro Nacional de Estabelecimento de Saúde], do médico Raimundo Nonato de Andrade Maia na Equipe de Saúde da Família de Vera Mendes, sem que o mesmo tenha trabalhado naquela unidade (peça 18, p. 2) .
Estendendo-se de março de 2009 a maio de 2012, a irregularidade teria originado a obrigação de ressarcir R$ 390.045,00, em valores históricos, segundo o Denasus (peça 18, p. 10) . 
Tendo o processo adentrado o Tribunal, a Secex/TCE frisou (peça 25, p. 5) que:
23. A propósito, consta expressamente do Relatório de Auditoria 287/2018 que a SMS [secretaria municipal de Saúde] de Vera Mendes/PI utilizou-se de informações fictícias no CNES para auferir, irregularmente, incentivos financeiros do PSF, não restando evidenciado o uso indevido do recurso, mas sim a obtenção irregular do incentivo financeiro (peça 19, p. 2) .
Assim, propugnou a secretaria pela citação do município de Vera Mendes/PI, a fim de que respondesse pelo valor acima comentado, bem como pela oitiva em audiência dos quatro secretários municipais de saúde, em decorrência do "cadastramento e/ou manutenção irregular, no Sistema de Cadastro Nacional de Estabelecimentos de Saúde, de médico que não prestava atendimento ao PSF no Município de Vera Mendes/PI durante o período em que esteve cadastrado como médico da ESF [equipe de saúde da família]" (peça 25, p. 8) .
As providências foram deferidas pelo Ministro Relator (peça 28) , tendo sido promovidas por meio dos ofícios de peças 29/33. Na sequência, o município ofertou alegações de defesa (intitulando-as "defesa prévia", cf. peça 56) , tendo os ex-gestores apresentado razões de justificativa de mesmo teor (peças 44, 46, 49 e 51) .
Passaremos, adiante, à síntese das respostas juntadas aos autos e a correspondente análise empreendida pela unidade técnica. Em seguida, data maxima venia, nos posicionaremos sobre o deslinde que o caso requer. 
II - Das alegações de defesa do município
Em síntese, o ente federado alega, em preliminar de mérito, a suposta incompetência absoluta do TCU para apreciar e julgar a matéria (peça 56, p. 2/3) e a prescrição "do direito potestativo da União de requerer o ressarcimento das verbas apontadas" (peça 56, p. 3/4) . 
No mérito (embora aventado pela defesa como 'preliminar') , alude que "não há nenhum documento nos autos que ateste que as despesas realizadas pelo Requerido, não guardam nexo de causalidade com as receitas recebidas. Ou que os objetivos do Programa Saúde da Família em Vera Mendes - PI não foram atingidos" (peça 56, p. 6) .
Prossegue o município arguindo não haver prova de dano ao erário (peça 56, p. 7/8) , porquanto:
[...] em nenhum momento nos autos, o órgão técnico [Denasus] afirma, atesta ou comprova que os serviços ligados a atenção básica - PSF não foram prestados à população de Vera Mendes - PI ou que ocorreu o desvio dos recursos utilizados no programa.
O único fato que o órgão técnico aponta é que o Município de Vera Mendes - PI manteve no CNES profissionais da área de saúde que não prestaram serviços do PSF a municipalidade, mas que tais serviços foram prestados por outros profissionais da área de saúde, não cadastrados no CNES.
Na mesma toada, evocando o decidido via Acórdão 1472/2012-TCU-Plenário (Rel. Min. José Jorge) , o ente conclui que o Tribunal "não deve imputar débito ao Requerido, pois os recursos foram integralmente utilizados em prol da população, mas é possível aplicação de multa, em razão da irregularidade no cadastro do CNES" (peça 56, p. 10/11) . 
O último argumento levantado pelo município funda-se sobre alegado "enriquecimento ilícito da União" em caso de restituição dos valores ao FNS, pois "a União se locupletará das benfeitorias públicas efetivamente realizadas à custa das verbas gerenciadas pela Requerida" (peça 56, p. 11) .
Por fim, requer que as falhas identificadas sejam reconhecidas como meramente formais, "não ensejando o julgamento de irregularidade da TCE (...) e nem ocorra a imputação de débito ao Requerido, julgando regulares com ressalvas essa TCE" (peça 56, p. 16) .
Diante das alegações de defesa do município, a Secex/TCE refutou os argumentos preliminares trazidos (peça 58, p. 6/8) , arguindo, quanto ao mérito, que: 
	I. "Não se trata de inexistência de nexo de causalidade entre as receitas e a despesas. A questão é que os recursos foram obtidos mediante o uso de informações falsas no CNES, sem as quais o Município não faria jus aos recursos do SUS, uma vez que o médico cadastrado não prestou atendimento médico aos habitantes do município de Vera Mendes-PI no período considerado" (peça 58, p. 8) ;
	II. O débito atribuído ao município "não decorre da utilização irregular de verbas públicas federais propriamente dito, mas da utilização de recursos que não pertenceriam ao Município não fosse a manutenção do cadastramento irregular no CNES" (peça 58, p. 8) ; e
	III. "Haveria enriquecimento ilícito [da União] se as despesas pagas com os recursos transferidos do FNS para o município de Vera Mendes/PI fossem de obrigação da União. Mas não era [sic]. A obrigação pertencia ao Município, na medida em que se cadastrou para receber recursos financeiros disponibilizados pela Política Nacional de Atenção Básica. O que tornou os recursos irregulares foi a forma de obtenção deles" (peça 58, p. 9) .
III - Das razões de justificativa dos ex-secretários municipais de saúde
As razões dos ex-administradores públicos (v.g. peça 44, p. 2) , a outro tempo, apontam que:
Na observação das constatações feitas no relatório de Auditoria, apenas restou verdadeiramente demonstrada a impropriedade relativa a atualização e alimentação dos dados no sistema do CNES. Em nenhum momento foi comprovada a ocorrência de desvio, desfalque de dinheiro, bens ou valores públicos. Durante todo o relatório é possível perceber que houve a demonstração da prestação do serviço e saúde por parte do Médico Dr. Leonardo Fonseca Maia, inclusive pela análise das escalas de trabalho, dos relatórios e dos empenhos/recibos, bem como que o mesmo estaria substituindo o médico Raimundo Nonato de Andrade Maia, em razão do mesmo ocupar cargo político.
Assim, é necessária maior cautela em adequar a situação fática ao dispositivo normativo: em nenhum momento a requerente pode ser acusada de provocar desvio, desfalque ou qualquer dano financeiro ao erário quando o serviço foi efetivamente prestado por um profissional que recebeu pelo serviço, tampouco deve ser responsabilizada a pagar quantias que não desviou sob pena de locupletamento ilícito por parte da União. A conduta de não atualizar um banco de dados é totalmente diferente da imputação de recebimento indevido de incentivos financeiros.
Esclarecem, assim, que o Sr. Raimundo Nonato de Andrade Maia foi substituído pelo médico Leonardo Fonseca Maia na prestação dos serviços no âmbito do Programa Saúde da Família, tendo esse segundo profissional sido contratado emergencialmente para suprir o desligamento do primeiro. Aduzem que não puderam atualizar o sistema informatizado porquanto o Sr. Leonardo Fonseca Maia ainda constava como integrante da última ESF da qual participara, em outro município, não permitindo o sistema a inclusão de seu nome.
A fim de corroborarem seus argumentos, os ex-secretários municipais juntam diversos elementos a suas razões de justificativa, tais como declarações de óbito, boletins de produção de consulta, controle de frequência, e contrato, todas firmadas pelo Sr. Leonardo Fonseca Maia no período em tela no município de Vera Mendes/PI (e.g. peça 44, p. 9/47) .
Asserem, igualmente, que os escusaria a Súmula TCU 249 - "É dispensada a reposição de importâncias indevidamente percebidas, de boa-fé, por servidores (...) em virtude de erro escusável de interpretação de lei". Ao cabo, requerem "que seja revista a decisão administrativa de promover a instauração de Tomada de Contas Especial, ante a ausência de débito a ser imputado", absolvendo-os "de qualquer acusação que lhe[s] seja feita" (viz. peça 44, p. 4/5) .
Em vista das razões apresentadas, a Secex/TCE ponderou que a irregularidade "não se trata de falha meramente formal, uma vez que a correta manutenção do cadastro do médico atuante no PSF no CNES era condição necessária para o município fazer jus aos recursos disponibilizados pelo SUS" (peça 58, p. 11) .
A unidade técnica ponderou também que "nenhum dos gestores demonstrou empenho ou interesse em substituir o médico Raimundo Nonato pelo médico Leonardo Maia como médico de Vera Mendes/PI no CNES" (peça 58, p. 11) . Ao concluir pelo descarte das razões trazidas pelos ex-secretários municipais, a secretaria (peça 58, p. 12) registra que:
Ressalte-se que possuir e manter profissional médico cadastrado no próprio município para atuação no PSF era uma das condições para recebimento dos recursos do SUS. Entretanto, os gestores optaram por manter cadastrado no CNES médico que não laborava no programa, embora tenha contratado outro médico para o mesmo serviço. Portanto, o município de Vera Mendes/PI recebeu irregularmente recursos federais para o PSF porque seus gestores municipais de saúde não providenciaram o acerto do cadastro no CNES.
 
IV - Do encaminhamento que o presente caso requer
Ao propor a rejeição das justificativas ofertadas pelo município de Vera Mendes/PI e dos ex-titulares da secretaria municipal de saúde, a Secex/TCE postula a rejeição das contas de todos os envolvidos, com a fixação de novo prazo para que o ente federado recolha os valores em disputa, bem assim a aplicação de multa a Adilma de Sousa Ferreira Alencar, Apolinário Nice da Silva, Enéas Maia dos Santos e Marykelle dos Santos Moreira, com fundamento no art. 58, inciso I, da Lei 8.443/1992.
O Ministério Público, com as vênias de praxe, opõe-se à solução proposta pela secretaria técnica - a qual, embora corretamente tenha descrito os fatos (substituição de um médico por outro, cf. peça 58, p. 8, par. 38) e verificado a ausência de dano ao erário (cf. peça 58, p. 8, par. 39) , ainda assim propugna a condenação em débito do município.
Primeiramente, reparamos que tanto o entendimento do Denasus (peça 18, p. 14) quanto o da Secex/TCE (peça 25, p. 5, e peça 58, p. 7) alegam lastrear-se na ratio do Acórdão 1072/2017-TCU-Plenário (Rel. Min. Bruno Dantas) . Importa frisar que os Acórdão 3536/2019-TCU-Primeira Câmara (Rel. Min. Augusto Sherman) e 1.606/2017-1ª Câmara (Rel. Min. Vital do Rêgo) militam na mesma direção. Tais deliberações, conforme se demonstrará, consolidam necessário distinguish em relação à jurisprudência do Tribunal sobre as consequências dos desvios de objeto e de finalidade. 
O presente caso concreto, todavia, não se amolda quer à primeira hipótese (jurisprudência geral sobre desvios de objeto e finalidade) , quer à segunda (distinguish para determinados programas na área de saúde) - pois, consoante se evidenciará, não houve desvio na aplicação/destinação dos recursos públicos, falecendo motivo para persecução indenizatória por parte do FNS. 
Uma das dissonâncias mais frequentemente identificadas pelo Tribunal no emprego de dinheiros públicos refere-se à divergência entre: 1) o objeto da despesa pública realizada; e 2) o objeto planejado/previsto para os recursos gastos. Em outros termos: muito frequentemente o jurisdicionado despende valores públicos em objetos outros, que não os contemplados em sua programação.
Atento aos objetivos de política pública atendidos pela despesa fiscalizada, o Tribunal constatou que, por vezes, as divergências entre os objetos contratados afiguram-se mais significativas e, outras vezes, menos relevantes, ensejando a distinção entre "desvio de objeto" e "desvio de finalidade". 
Nessa esteira de raciocínio, a Diretoria de Jurisprudência extraiu as seguintes conceituações acerca do "desvio de objeto", extremando-o do "desvio de finalidade": 
Acórdão 2258/2009-TCU-Segunda Câmara (Rel. Min. Benjamin Zymler) 
Quando os recursos são aplicados em ações não previstas no convênio, mas que se destinam à finalidade do ajuste, caracteriza-se apenas desvio de objeto.
Acórdão 5514/2011-TCU-Primeira Câmara (Rel. Min. Marcos Bemquerer) 
É caracterizado como desvio de objeto a aplicação de recursos públicos dentro da finalidade prevista no ajuste, mas em objeto distinto que atingiu a finalidade.
Acórdão 1798/2016-TCU-Primeira Câmara (Rel. Min. Marcos Bemquerer) 
O desvio de objeto se configura quando o convenente, sem autorização prévia do concedente, executa ações não previstas no plano de trabalho da avença, mas, em alguma medida, preserva o fim a que se destinam os recursos. O desvio de finalidade ocorre quando os recursos são aplicados em finalidade diversa daquela anteriormente pactuada ou ainda quando o escopo específico da avença não é atendido em decorrência de irregularidades na execução do ajuste.
A formulação mais didática, todavia, coube ao enunciado extraído por aquela Diretoria a partir do Acórdão 1584/2015-TCU-Segunda Câmara (Rel. Min. Vital do Rêgo) , o qual entroniza a "área de governo" como crivo para diferenciação entre as duas modalidades de desvio: 
Quando as ações executadas são diferentes das previstas no plano de trabalho, há "desvio de objeto", se efetivadas na mesma área de governo (saúde - saúde) ; e "desvio de finalidade", se efetuadas em diferentes áreas de governo (saúde - educação) .
O discrímen traçado importa, sobremaneira, para aferição das consequências jurídicas atribuíveis a cada uma dessas categorias de irregularidade. Observa-se que, ab initio, o Tribunal considera que o "desvio de objeto" é falta impassível de cominação em débito (Acórdão 1482/2005-TCU-Primeira Câmara, Rel. Min. Marcos Vilaça; 1.541/2007-Plenário, Rel. Min. Augusto Nardes; 1.518/2008-1ª Câmara, Rel. Min. Valmir Campelo; e 7.830/2010-1ª Câmara, Rel. Min. Valmir Campelo) .
Quanto à aplicação de multa em caso de "desvio de objeto", repara-se haver divergência jurisprudencial sobre o tema. Percebemos que a posição majoritária da Corte propende a infligir penalidade pecuniária aos responsáveis pelo "desvio de objeto" (Acórdãos 1.485/005-1ª Câmara, Rel. Min. Marcos Vilaça; 1.541/2007-Plenário, Rel. Min. Augusto Nardes; 3.719/2009-1ª Câmara, Rel. Min. Augusto Sherman; 5.304/2013-1ª Câmara, Rel. Min Valmir Campelo; 1.007/2014-1ª Câmara, Rel. Min Weder de Oliveira; e 4.374/2017-1ª Câmara, Rel. Min. José Múcio Monteiro) .
Registram-se, todavia, entendimentos minoritários tendentes a eximir o gestor do pagamento de multa em caso de "desvio de objeto" (Acórdão 1313/2009-TCU-Plenário, Rel. Min. Marcos Vilaça; 2.713/2009-Plenário, Rel. Min. Valmir Campelo; 4.682/2012-1ª Câmara, Rel. Min. Ana Arraes; e 9.249/2012-2ª Câmara, Rel. Min. Augusto Nardes; e 3.601/2017-2ª Câmara, Rel. Min. Marcos Bemquerer) .
Em sentido oposto, o "desvio de finalidade" sempre ensejou a condenação de seus perpetradores ao ressarcimento dos valores respectivos (vide Acórdão 2088/2004-TCU-Plenário, Rel. Min. Walton Alencar Rodrigues; 3.375/2006-2ª Câmara, Rel. Min. Ubiratan Aguiar; 724/2007-1ª Câmara, Rel. Min. Marcos Bemquerer; 732/2007-2ª Câmara, Rel. Min. Ubiratan Aguiar; 2.161/2007-1ª Câmara, Rel. Min. Marcos Vilaça; 1.541/2007-Plenário, Rel. Min. Augusto Nardes) . Tampouco se observa controvérsia a respeito da aplicabilidade de punição na forma de multa ao responsável, sendo a jurisprudência unânime no sentido de apenar os responsáveis pela irregularidade.
A distinção entre "desvio de objeto" e "desvio de finalidade" representa lógica de responsabilização que permeia as mais diversas instâncias de atuação pública, a priori aplicando-se a todos os campos de gestão - inclusive o da saúde, conforme os extratos seguintes, transcritos a partir de compilação da Diretoria de Jurisprudência: 
Acórdão 6233/2016-TCU-Segunda Câmara (Rel. Min. Vital do Rêgo) 
A utilização de recursos do Piso de Atenção Básica (PAB) para pagamento de outras despesas da área de saúde configura hipótese de desvio de objeto, e não de desvio de finalidade, não implicando, por si só, julgamento pela irregularidade das contas.
Acórdão 2903/2012-TCU-Primeira Câmara (Rel. Min. Weder de Oliveira) 
O uso de recursos do SUS em desacordo com normativos do Ministério da Saúde, mas em outras ações de saúde, com benefício à comunidade, evidencia desvio de objeto, não de finalidade, o que afasta o dano ao erário.
Contudo, em defluência de características declaratórias de certos programas na área de saúde - em que as transferências de recursos da União se condicionam a informações prestadas pelos entes locais -, percebeu o Tribunal que a aplicação da lógica acima geraria distorções injustificáveis. 
O Programa Saúde da Família (PSF) ilustra a situação acima. Segundo o Anexo I da Portaria 2.488/2011, do Ministério da Saúde:
[...] os valores dos incentivos financeiros para as Equipes de Saúde da Família implantadas serão transferidos a cada mês, tendo como base o número de Equipe de Saúde da Família (ESF) registrados no sistema de Cadastro Nacional vigente no mês anterior ao da respectiva competência financeira
Desse modo, embora o número máximo de ESFs por município seja "calculado pela fórmula: população/2400", o número exato de ESFs (em função do qual o ente percebe incentivo financeiro) é comunicado pelo município mediante sistema informatizado. 
Exemplificando, caso os gestores municipais deliberadamente informassem número de ESFs superior ao efetivamente disponível à população, em franca burla ao sistema CNES, e aplicassem os valores percebidos a maior em ações de saúde, a jurisprudência tradicional do TCU tenderia a considerar tais gastos como "desvios de objeto", placitando a obtenção irregular de recursos do erário.
A fim de evitar a situação descrita, a Lei Complementar 141/2012, em seu art. 27, determina a devolução dos competentes recursos ao fundo de saúde quando tais dinheiros estiverem "sendo utilizados em ações e serviços diversos dos previstos no art. 3º desta Lei Complementar [desvio de finalidade], ou em objeto de saúde diverso do originalmente pactuado [desvio de objeto]". 
Cristalizando esse entendimento no âmbito do TCU, foi prolatado o Acórdão 1072/2017-TCU-Plenário (Rel. Min. Bruno Dantas) , cujo item 9.3.4 fixa o seguinte entendimento:
ACORDAM os Ministros do Tribunal de Contas da União, reunidos em sessão do Plenário, ante as razões expostas pelo relator, em:
[...]
9.3. firmar os seguintes entendimentos acerca do tratamento que deve ser dado aos débitos relativos a recursos federais do Sistema Único da Saúde (SUS) transferidos "fundo a fundo" aos estados, municípios e ao Distrito Federal, em especial no que diz respeito à interpretação e à aplicação do art. 27 da Lei Complementar 141/2012:
[...]
9.3.4. nos casos de débito decorrente do recebimento irregular de recursos federais pelos estados, municípios ou Distrito Federal, em razão de eventuais incorreções nas informações prestadas pelo beneficiário, independentemente do destino final dado aos recursos repassados, cabe ao ente recebedor restituir o Fundo Nacional de Saúde, uma vez que não fazia jus ao repasse, podendo, ainda, haver aplicação de multa ao agente público causador da irregularidade;
Assim, mesmo que a verba recebida pelo município por intermédio de declaração falsa seja aplicada em despesa na área de saúde ("desvio de objeto") , tal apropriação de recursos será reconhecida como lesiva ao erário federal, ensejando o dever de reposição de igual quantia ao FNS. Exsurge, portanto, distinção relativa à jurisprudência geral acerca de desvios de objeto e de finalidade, ora talhada a fim de evitar 'brecha' (loophole) consistente no sobrefinanciamento de municípios por "desvio de objeto preordenado".
Antes do advento do Acórdão 1072/2017-TCU-Plenário, irregularidades no preenchimento do sistema relativo à ESF foram tratadas em processo de auditoria realizada em municípios do Piauí - não abrangido, todavia, o de Vera Mendes -, culminante no Acórdão 1472/2012-TCU-Plenário (Rel. Min. José Jorge) , cujo item 9.1.3, in fine, assim descreve o animus necessário para configuração daquela subcategoria de "desvio de objeto":
ACORDAM os Ministros do Tribunal de Contas da União, reunidos em Sessão Plenária, ante as razões expostas pelo Relator, em:
9.1. determinar às Prefeituras Municipais de José de Freitas-PI, Campo Maior-PI, Altos-PI, União-PI e Água Branca-PI, em conjunto com suas respectivas Secretarias de Saúde, que, no tocante ao Programa Saúde da Família (PSF) :
[...]
9.1.3. adotem, com fulcro no art. 1º da Portaria SAS/MS nº 134/2011, providências no sentido de que as alterações ocorridas nas composições das equipes de saúde da família sejam registradas no Cadastro Nacional de Estabelecimentos de Saúde (CNES) de forma correta e tempestiva, alertando-as sobre a possibilidade de aplicação das sanções legais cabíveis, nos casos em que ficar comprovado o propósito de burla ao sistema; (grifamos) 
Sumariando a exposição deste parecer até o momento, temos que:
	a) dispõe o Tribunal de Contas da União de assentada jurisprudência a discriminar os casos de "desvio de objeto" e "desvio de finalidade", conferindo-lhes consequências jurídicas diferenciadas - mais especificamente, reconhecendo que o "desvio de objeto" não prejudica o erário;
	b) a jurisprudência aludida revelou-se insuficiente para premunir o erário de desfalques representados pela obtenção de recursos mediante declarações falsas, sucedidas (ou acobertadas) por despesas realizadas na mesma área de governo;
	c) em consequência, emergiu jurisprudência a reconhecer que tais hipóteses, embora a priori amoldáveis ao conceito de "desvio de objeto", ensejam prejuízo ao erário, por representarem um acréscimo patrimonial a que o ente federado não faria jus - ocasionando, logicamente, um indevido decréscimo correspondente nos recursos do Tesouro.
Finalmente adentrando a matéria em causa, o Ministério Público de Contas da União acompanha a Secex/TCE somente quando, depois de examinadas as evidências que instruem as razões de justificativa dos ex-secretários municipais (v.g. peça 44, p. 9 e ss.) , descreve a situação fática nos seguintes termos:
37.1 Embora o Dr. Raimundo tenha continuado ativo no cadastro do CNES como médico de Vera Mendes/PI, o atendimento foi prestado pela equipe do médico Leonardo Fonseca Maia, cadastrado no CNES com quarenta horas semanais como médico da ESF no Ambulatório Municipal de Saúde de Itainópolis/PI (peça 9, p. 4) .
38. Tudo indica atendimento médico cruzado entre médicos cadastrados no CNES de Vera Mendes/PI e de Itainópolis/PI, sendo que o médico cadastrado em um desses municípios atendia no outro e vice-versa. Tal prática não é prevista na Política Nacional de Atenção Básica, regulada pela Portaria GM/MS 2.488/2011, pressupondo-se tratar de prática irregular. - (peça 58, p. 8) 
É dizer: a exemplo da unidade técnica, o Parquet convenceu-se de ter havido substituição do Dr. Raimundo Nonato de Andrade Maia pelo Dr. Leonardo Fonseca Maia na prestação de serviços médicos na única ESF atuante em Vera Mendes/PI, no período de janeiro de 2009 a maio de 2012. Incontroverso, ainda, que tal substituição não fora registrada no competente sistema informatizado, embora houvesse normativo instituindo tal dever.
Não consta nos autos que o Dr. Raimundo Nonato de Andrade Maia tenha sido escalado para compor a ESF em virtude de alguma especial característica ou condição por ele ostentada, fora a de profissional médico (em verdade, o Anexo I da citada Portaria MS 2.488/2011 prescreve a contratação de médico generalista) . Assim, sua substituição pelo Dr. Leonardo Fonseca Maia afigura-se mera substituição de um profissional da medicina por outro, não se observando, a nosso sentir, qualquer variação ou desvio no objeto da despesa. 
Valendo-nos da didática expressão binomial sugerida pela Diretoria de Jurisprudência ao interpretar o Acórdão 1584/2015-TCU-Segunda Câmara, observamos que o gasto em epígrafe ocorreu não apenas na mesma área de governo (saúde - saúde) , como também em idêntico objeto (médico - médico) , sendo desinfluente, para efeitos de regularidade dos gastos, se as consultas, exames etc. foram realizadas por outro profissional igualmente habilitado. 
Equivoca-se a Secex/TCE, portanto, ao asserir que a "ausência do profissional médico na equipe motiva o ressarcimento ao FNS do montante recebido" (peça 25, p. 4, par. 17.2 - grifamos) . O que motivaria a impugnação da quantia repassada seria a ausência de profissional médico, situação não confirmada no caso.
Por conseguinte, equivoca-se a unidade técnica também quando afirma que "Haveria enriquecimento ilícito se as despesas pagas com os recursos transferidos do FNS para o município de Vera Mendes/PI fossem de obrigação da União. Mas não era [sic]." (peça 58, p. 9) . O financiamento da ESF, independentemente da identidade pessoal do médico cadastrado, compete à União - a qual arcou com o exato custo de uma ESF, tal como provido pelo município à população local. 
Não tendo havido repasses a maior nem transferências indevidas, torna-se insubsistente a pretensão indenizatória alegada pela secretaria. Nesse quadrante, evidencia-se despropositada a menção feita na instrução de mérito ao caso julgado pelo Acórdão 2365/2018-TCU-Segunda Câmara (Rel. Min. Marcos Bemquerer) , pois a condenação ali se deveu às irregularidades arroladas pela própria Secex/TCE (peça 58, p. 9/10) , a maioria das quais traduzíveis em pagamentos excessivos, como sendo: 
[...] não cumprimento da carga horária dos médicos, quantidade de atendimentos aquém do parâmetro de quatro atendimentos por hora por profissional, realização de atendimentos ambulatoriais assistemáticos, sem foco em prevenção, não realizados em equipe e não centrados na família e em seu ambiente físico e social, caracterizando inobservância das estratégias do PSF, e ainda irregularidades no cadastro dos profissionais no CNES.
 
Pelo mesmo motivo, falta razão à Secex/TCE ao afirmar que "o município de Vera Mendes/PI recebeu irregularmente recursos federais para o PSF porque seus gestores municipais de saúde não providenciaram o acerto do cadastro no CNES" (peça 58, p. 12) . É cediço que existem irregularidades que provocam dano ao erário e outras que não ostentam essa mesma sorte de resultado, restringindo-se à ofensa a preceitos legais e regulamentares. No caso em tela, o Parquet verifica que a omissão em atualizar o sistema CNES não tornou indevido o recebimento dos valores do FNS, os quais foram aplicados exatamente em sua destinação prevista (remuneração de uma EFS regularmente constituída) .
Por fim, anotamos que se revela desprovida de sentido a alegação de que "A devolução dos recursos ao FNS não decorre de dano ao erário propriamente dito, mas da obrigação de devolver verbas às quais não tinha direito." (peça 58, p. 8) . No caso concreto, temos por demonstrado que a conduta dos responsáveis não resultou em qualquer decesso patrimonial aos cofres do FNS, inexistindo motivo para imposição de débito ao município ou aos gestores.
Perdura, entretanto, a irregularidade consistente na manutenção de informações desatualizadas no CNES, porquanto os ex-secretários de saúde deixaram de atualizar o sistema conforme lhes era exigível. Alegam os ex-gestores que se omitiram nesse tocante uma vez que o Dr. Leonardo Fonseca Maia ainda se encontrava vinculado, para efeitos do CNES, ao município de Itainópolis/PI, local onde atuara em momento anterior. 
Dessa forma, diante da impossibilidade de manter o profissional registrado em dois municípios simultaneamente e considerando que a desvinculação do Dr. Raimundo Nonato de Andrade Maia ocasionaria a perda da receita necessária para custear as atividades da ESF operante no âmbito do município, os ex-secretários municipais optaram por não alterar as informações contidas no CNES. 
Anuímos ao entendimento da unidade técnica quando verifica não haver, nos autos, evidência de que os ex-gestores tenham instado o município de Itainópolis/PI a descadastrar o médico Leonardo Fonseca Maia, a fim de que pudessem regularizar a situação em apreço (peça 58, p. 11) . Ponderamos, adicionalmente, não terem sido juntadas provas de quaisquer outras injunções da parte daqueles ex-administradores no mesmo sentido junto ao FNS.
Nesse sentido, assiste razão ao município de Vera Mendes/PI - que, em suas alegações de defesa, pondera que "não deve imputar débito ao Requerido [município], pois os recursos foram integralmente utilizados em prol da população, mas é possível aplicação de multa, em razão da irregularidade no cadastro do CNES" (peça 56, p. 10/11) .
O Ministério Público de Contas da União, todavia, sublinha o relevante valor social da conduta dos responsáveis (qual seja, manter o funcionamento da única ESF do município) . Assim, com base nas circunstâncias fáticas observadas no caso concreto e na jurisprudência do TCU, o Parquet manifesta-se por que os ex-secretários municipais de saúde tenham as contas julgadas regulares com ressalva, forte nos entendimentos abaixo, organizados pela Diretoria de Jurisprudência:
Acórdão 6261/2016-TCU-Segunda Câmara (Rel. Min. Vital do Rêgo) 
Circunstâncias atenuantes da gravidade da conduta capazes de justificar a não aplicação de multa devem ser igualmente consideradas para afastar o julgamento pela irregularidade das contas.
Acórdão 2596/2012-TCU-Plenário (Rel. Min. Ana Arraes) 
A punibilidade da falta do gestor deve ser ponderada não apenas por eventual descumprimento de norma, como também por outros elementos, como o grau de reprovabilidade da conduta e o prejuízo que possa ter causado ao erário e ao interesse público.
Acórdão 2863/2010-TCU-Plenário (Rel. Min. Benjamin Zymler) 
A reprovabilidade da conduta dos gestores deve ser mitigada, diante da ausência de dano ao erário, de má-fé dos responsáveis, das vicissitudes enfrentadas e do benefício trazido.
V - Proposta de encaminhamento
O Ministério Público de Contas da União, ao tempo em que pede vênias por discordar da unidade técnica, pronuncia-se por que o douto Colegiado delibere no seguinte sentido:
	I. Acolher as alegações de defesa do município de Vera Mendes/PI, julgando regulares suas contas; 
	II. Acolher as razões de justificativa de Adilma de Sousa Ferreira Alencar, Apolinário Nice da Silva, Enéas Maia dos Santos e Marykelle dos Santos Moreira, julgando suas contas regulares com ressalva; e
	III. Determinar a expedição das comunicações pertinentes."
	É o Relatório.

8.1. Herval Ribeiro (4.213/OAB-PI), representando Enéas Maia dos Santos, Marykelle dos Santos Moreira, Apolinário Nice da Silva e Adilma de Sousa Ferreira Alencar;  
8.2. Uanderson Ferreira da Silva (5.456/OAB-PI) e outros, representando Município de Vera Mendes.

Procurador Rodrigo Medeiros de Lima.

TOMADA DE CONTAS ESPECIAL. PROGRAMA DE SAÚDE NA FAMÍLIA. TRANSFERÊNCIA FUNDO A FUNDO. CADASTRAMENTO IRREGULAR DE PROFISSIONAL MÉDICO NO CNES. CITAÇÃO E AUDIÊNCIA. ACOLHIMENTO DAS ALEGAÇÕES DE DEFESA DO ENTE FEDERATIVO. REJEIÇÃO DAS RAZÕES DE JUSTIFICATIVA DOS SECRETÁRIOS MUNICIPAIS DE SAÚDE. CONTAS IRREGULARES. MULTA.

TOMADA DE CONTAS ESPECIAL (TCE)

Secretaria de Controle Externo de Tomada de Contas Especial (SecexTCE).

Cuidam os autos de tomada de contas especial instaurada pela Diretoria Executiva do Fundo Nacional de Saúde, em razão da não comprovação da regular aplicação dos recursos repassados pela União ao Município de Vera Mendes/PI para execução do Programa Saúde da Família (PSF) .
2.	Insta salientar que o presente feito foi originado do Relatório da Auditoria 12.730, do Denasus, com o objetivo de verificar a regularidade da execução do referido programa, com ênfase nos cadastros dos profissionais, carga horária, programa de saúde e estrutura da unidade básica de saúde.
3.	Segundo relatado, foi constatado o registro e manutenção irregular de médico que não atuava na Estratégia Saúde da Família no CNES - Cadastro Nacional de Estabelecimentos de Saúde. No caso, o médico Raimundo Nonato de Andrade Maia constou do Cadastro do CNES como médico do PSF da Unidade Básica Avançada de Saúde (UBAS) de Vera Mendes/PI até o dia 1/5/2012, sem, entretanto, ter prestado atendimento, pois solicitou licença para exercer mandato eletivo de Prefeito do Município de Itainópolis/PI.
4.	Conforme o aludido relatório de fiscalização, o profissional foi cadastrado com o objetivo de assegurar o incentivo financeiro, repassado mensalmente pelo Fundo Nacional de Saúde (FNS) para o custeio das atividades do PSF de Vera Mendes, prática que transformaria o CNES num banco de dados irreal, porque um dado médico foi cadastrado no sistema, ao passo que o atendimento foi supostamente prestado por outro médico, o Sr. Leonardo Fonseca Maia, cadastrado no CNES, com quarenta horas semanais, como médico da ESF no Ambulatório Municipal de Saúde de Itainópolis/PI. 
5.	O Denasus estimou que o indício de irregularidade em apuração teria originado um dano ao erário de R$ 390.045,00, em valores históricos, no período compreendido entre março de 2009 e maio de 2012. 
6.	Já no âmbito desta Corte de Contas, houve citação do Município de Vera Mendes/PI pelo recebimento irregular de recursos pelo ente federativo, repassados pelo Fundo Nacional de Saúde, na modalidade fundo a fundo, em razão de incorreções no cadastramento de médico da ESF no CNES. No caso, a instrução preliminar da Secretaria de Controle Externo de Tomada de Contas Especial (SecexTCE) entendeu que os recursos podem ter sido utilizados em benefício da saúde dos habitantes da municipalidade, ensejando a inclusão do ente público no polo passivo deste processo.
7.	Por sua vez, os Srs. Enéas Maia dos Santos, Adilma de Sousa Ferreira Alencar, Apolinário Nice da Silva e Marykelle dos Santos Moreira, na condição de Secretários Municipais de Saúde, não foram responsabilizados pelo débito imputado ao município, mas foram ouvidos pelo cadastramento e/ou manutenção irregular, no Sistema de Cadastro Nacional de Estabelecimentos de Saúde, de médico que não prestava atendimento ao PSF no Município de Vera Mendes/PI, durante o período em que esteve cadastrado como médico da ESF.
8.	Todos os responsáveis apresentaram suas manifestações de defesa, as quais foram examinadas pela SecexTCE, que, em pareceres uníssonos, propôs rejeitar as justificativas apresentadas, fixando novo prazo para que o ente federativo recolhesse o débito aos cofres do FNS, bem como julgar irregulares as contas dos ex-secretários de saúde, aplicando-lhes a multa prevista no art. 58, inciso I, da Lei 8.443/1992.
9.	O parecer de lavra do MP/TCU discordou de tal encaminhamento, pois asseverou ter havido a substituição do Dr. Raimundo Nonato de Andrade Maia pelo Dr. Leonardo Fonseca Maia na prestação de serviços médicos na única equipe de saúde da família atuante em Vera Mendes/PI, embora seja incontroverso que tal substituição não fora registrada no CNES.
10.	Assim, o Parquet concluiu que a mera substituição de um profissional da medicina por outro não representa qualquer variação ou desvio no objeto da despesa, de forma que discordou da unidade técnica e propôs acolher as alegações de defesa do município e julgar regulares suas contas.
11.	O Ministério Público junto ao TCU propugnou que as contas dos ex-secretários de saúde fossem julgadas regulares com ressalva, sopesando haver "relevante valor social" na conduta dos responsáveis, que supostamente teriam mantido em funcionamento a única equipe de saúde da família do município.
II
12.	Feita essa breve exposição do caso, acompanho parcialmente o entendimento do MP/TCU de afastar a imputação do débito ao município, porém, o faço por motivos diversos aos alvitrados pelo Parquet. 
13.	Com efeito, os elementos dos autos demonstram que houve a efetiva disponibilização de uma equipe de saúde da família pelo Município de Vera Mendes/PI. Assim, considero que não há de se falar em desvio de objeto ou em desvio de finalidade devido à mera troca do médico cadastrado no CNES. Sob esse prisma, seria enriquecimento sem causa da União condenar a municipalidade a restituir os recursos recebidos no âmbito do programa por conta da irregularidade cadastral apontada pela auditoria do Denasus. 
14.	Ocorre que não afasto a possibilidade de ter havido a ocorrência de prejuízo ao erário, pois se o Dr. Leonardo prestou efetivamente serviços ao Município de Vera Mendes, poderia existir débito de responsabilidade do Município de Itainópolis/PI, que manteve o cadastro desse médico no CNES, o que ensejaria a citação do outro ente federativo para ressarcir ao erário. Essa linha de entendimento se amolda à visão do Ministro Bruno Dantas, externada no voto condutor do Acórdão 1072/2017-TCU-Plenário:
"26. Os casos de recebimento irregular de recursos federais pelo ente - não abarcados pela Lei Complementar 141/2012 - dizem respeito ao não cumprimento de requisitos estabelecidos pelo Ministério da Saúde para a concessão de incentivos financeiros. Em geral, esses requisitos dizem respeito à adesão a estratégias do Ministério e ao atendimento de exigências definidas em seus regramentos. (Grifos originais) 
27. Para exemplificar esse tipo de irregularidade, menciono a Estratégia Saúde da Família. Essa política estabelece que a concessão do incentivo financeiro deve ser realizada com base em informações fornecidas pelo ente recebedor acerca do número de equipes de saúde da família de que dispõe. Assim, eventuais falhas nas informações prestadas pelo ente recebedor poderiam acarretar no recebimento irregular de recursos transferidos "fundo a fundo". 
28. Nesses casos, o não atendimento às condicionantes estabelecidas para a realização dessas transferências maculam o fato gerador do repasse, tornando-o nulo e ensejando a restituição do Fundo Nacional de Saúde, independentemente da destinação final dos recursos."
15.	Como bem observado pelo Ministério Público de Contas, no Acórdão 1472/2012-TCU-Plenário, de relatoria do Ministro José Jorge, esta Corte de Contas já havia apurado a prática recorrente de alterações irregulares nas composições das equipes de saúde da família e de burla aos registros do CNES.
16.	Não houve mera troca de médicos, pois é provável que o Dr. Raimundo, ao assumir mandato eletivo no Município de Itainópolis/PI, tenha deixado de atender pacientes do PSF. Por outro lado, os elementos dos autos não esclarecem quem atendeu em Itainópolis/PI. Se o Dr. Leonardo prestou efetivamente os serviços em Vera Mendes/PI, embora cadastrado no PSF de Itainópolis/PI, pode ter havido prejuízo ao erário de responsabilidade deste segundo Município. Não descarto ainda, que o mesmo médico cumprisse dupla jornada de trabalho, atendendo a ambos os entes federativos.
17.	Assim, concluo minha manifestação quanto a esse tópico com a impressão de que ambos os municípios se beneficiaram das verbas do PSF, a despeito de haver comprovadamente um único médico, o Dr. Leonardo, atendendo em ambos os entes. Enfim, deixo de imputar o débito ao Município de Vera Mendes/PI por haver uma dúvida acima do razoável se a ocorrência não seria de responsabilidade do outro município.
18.	De qualquer forma, divergindo parcialmente da proposta do MP/TCU, creio que a impropriedade no registro cadastral do CNES não permita o julgamento das contas do Município de Vera Mendes/PI com regularidade plena, de forma que proponho que as contas do ente federativo sejam julgadas regulares com ressalva.
19.	Com relação aos gestores municipais, com as vênias de estilo, acompanho o posicionamento da unidade técnica no sentido de julgar irregulares as contas desses responsáveis. Não considero que o ocorrido seja mera falha formal. Como bem pontuou a SecexTCE, a escorreita manutenção do cadastro do médico atuante no PSF no CNES era condição necessária para o município fazer jus aos recursos disponibilizados pelo SUS.
20.	Além disso, a falha detectada ensejou a atuação de vários órgãos, tais como o Denasus, a CGU, o FNS e o próprio TCU. Não me surpreenderia se o custo de tramitação processual deste feito, ao longo de todos esses anos, superasse em muito o valor do débito que foi imputado ao Município de Vera Cruz.
21.	Os responsáveis alegaram que o sistema de cadastramento do Portal da Estratégia do Programa de Saúde da Família não permite que o mesmo profissional esteja cadastrado em dois municípios, e apenas a entidade pública que realize a inscrição pode modificá-la. Esse fator, no entender dos responsáveis, inviabilizaria a regular inscrição de um profissional, tendo em vista que o mesmo necessita, inicialmente, ser descadastrado em um município para então ser cadastrado pelo município subsequente.
22.	Não acolho tal argumento, pois, com o intuito de evitar fraudes contra o SUS, o sistema bloqueia o cadastramento de um mesmo CPF mais de uma vez. Assim, os responsáveis tinham o dever de excluir o registro do Sr. Raimundo Nonato no momento que este deixou os quadros do PSF no município, assim como deveria haver a inscrição do novo médico no sistema, que é uma exigência normativa do programa.
23.	A inserção de informações incorretas no CNES ou a não atualização dos referidos registros cadastrais poderiam ser tipificados no delito estabelecido no art. 313-A do Código Penal, fato que é suficiente para recomendar um zelo extraordinário do agente público responsável pela operação dos sistemas informatizados ou banco de dados da Administração Pública.
24.	No mínimo, pode-se afirmar que nenhum dos gestores demonstrou empenho ou interesse em substituir o médico Raimundo Nonato pelo médico Leonardo Maia como médico de Vera Mendes/PI no CNES, mantendo os registros cadastrais de forma incorreta por mais de dois anos. 
25.	Para acesso aos recursos do Programa Saúde da Família, o ente municipal deve observar uma série de requisitos, dentre os quais se destaca o cadastro dos profissionais em sistema específico. Somente após esse cadastramento, de responsabilidade das secretarias municipais de saúde, ocorre a transferência dos recursos do FNS para o ente federativo, conforme o caso, de forma a viabilizar o custeio das despesas relacionadas às equipes de saúde que vão atuar no PSF.
26.	Não vejo relevante tratamento a ser conferido na individuação das condutas dos quatro secretários municipais de saúde. O Sr. Enéas Maia dos Santos permaneceu no cargo durante o período de 2/1/2009 a 1/7/2009, quando efetivamente ocorreu a troca dos profissionais médicos. Foi sucedido pela Sr. Marykelle dos Santos Moreira, que ocupou a função de 1/7/2009 a 1/2/2011, perpetuando a falha observada. Em seguida, a Sra. Adilma de Souza Ferreira exerceu o cargo por cerca de um ano e dois meses, até 30/3/2012, sendo sucedida pelo Sr. Apolinário Nice da Silva.
27.	Noto que todos os quatro ex-secretários concorreram, independentemente de eventual e futura comprovação ou não de locupletamento pessoal, para a ocorrência da irregularidade, na medida em que deixaram de zelar pela veracidade dos dados dos profissionais cadastrados no CNES para atuar no PSF.
28.	Sendo assim, rejeito as razões de justificativa apesentadas pelos Srs. Enéas Maia dos Santos, Adilma de Sousa Ferreira Alencar, Apolinário Nice da Silva e Marykelle dos Santos Moreira, julgo irregulares as suas contas e os condeno ao pagamento da multa prevista no art. 58, inciso I, da Lei 8.443/1992, cujo valor fixo em R$ 8.000,00 (oito mil reais) para cada responsável.
Voto, pois, no sentido de que o Tribunal acolha a minuta de acórdão que submeto à deliberação deste Colegiado.
TCU, Sala das Sessões Ministro Luciano Brandão Alves de Souza, em 31 de março de 2020.
BENJAMIN ZYMLER 
Relator